【裁判字號】    94,上訴,1947
【裁判日期】    950328
【裁判案由】    違反毒品危害防制條例
【裁判全文】
臺灣高等法院高雄分院刑事判決        94年度上訴字第1947號
上  訴  人  臺灣高雄地方法院檢察署檢察官
被      告  乙○○
                    （現在臺灣高雄女子監獄執行中）
指定辯護人  本院公設辯護人甲○○
上列上訴人因被告違反毒品危害防制條例案件，不服臺灣高雄地
方法院94年度訴字第3228號中華民國94年11月30日第一審判決（
起訴案號：臺灣高雄地方法院檢察署94年度偵字第16648 號），
提起上訴，本院判決如下：
    主  文
上訴駁回。
    理  由
壹、證據能力部分：
    證人周達勇於警詢時之陳述，為證人於審判外之陳述，係屬
    傳聞證據，辯護人具狀聲明異議，且其於警詢時之陳述與審
    判中不符（詳如後述），檢察官復未舉證證明其具有何可信
    之特別情況，是無刑事訴訟法第159 條之2 規定之適用，依
    同法第159 條第1 項之規定應無證據能力；惟同法第159 條
    第1 項規定所禁止作為證據者，僅係禁止作為認定犯罪事實
    及法律效果之實質證據，至於作為證明其他證據證明力之彈
    劾證據，屬自由證明範圍，要非為法所禁止。是證人周達勇
    於警詢時之陳述，仍得作為其於本院審理時所為證詞之彈劾
    證據，不受刑事訴訟法第159 條第1 項之限制。
貳、實體部分：
一、公訴意旨略以：被告乙○○基於販賣第一級毒品海洛因之概
    括犯意，於94年7月中旬某2日，均由周達勇以公用電話撥打
    被告乙○○所使用門號0000000000之行動電話，表示欲購買
    毒品，並約定在被告乙○○位於高雄市鼓山區○○○路246
    巷口，被告乙○○即交付1 小包 (毛重0.3 公克）予周達勇
    ，周達勇則交付新臺幣 (下同)500 元 予被告乙○○，被告
    乙○○以此方式販賣第一級毒品海洛因予周達勇2 次，復於
    同年月31日下午2 時許，亦由周達勇以公用電話撥打被告乙
    ○○所使用門號0000000000（起訴書誤載為0000000000）之
    行動電話，表示欲購買500 元之第一級毒品海洛因，並約定
    在高雄市三民區○○○○○路口進行交易，旋被告乙○○攜
    帶該第一級毒品海洛因1 小包0.3 公克，至上開路口，嗣周
    達勇到達該現場後，被告乙○○即持該第一級毒品海洛因1
    小包 (以衛生紙包裹）交付予周達勇之際，即為警當場查獲
    ，並扣得上開第一級毒品海洛因1 小包毛重0.3 公克。因認
    被告乙○○涉有毒品危害防制條例第4 條第1 項販賣第一級
    毒品罪嫌云云。
二、按犯罪事實應依證據認定，無證據不得認定犯罪事實；不能
    證明被告犯罪者，應諭知無罪之判決，刑事訴訟法第154 條
    第2 項、第301 條第1 項分別定有明文。又事實之認定，應
    憑證據，如未能發現相當證據，或證據不足以證明，自不能
    以推測或擬制之方法，為裁判基礎；且認定不利於被告之事
    實須依積極證據，苟積極證據不足為不利於被告事實之認定
    時，即應為有利於被告之認定；另認定犯罪事實所憑之證據
    ，雖不以直接證據為限，間接證據亦包括在內，然而無論直
    接證據或間接證據，其為訴訟上之證明，須於通常一般之人
    均不致有所懷疑，而得確信其為真實之程度者，始得據為有
    罪之認定，倘其證明尚未達到此一程度，而有合理之懷疑存
    在而無從使事實審法院得有罪之確信時，即應由法院為諭知
    被告無罪之判決（參照最高法院40年度台上字第86號、30年
    度台上字第816 號、76年度台上字第4986號判例意旨）。又
    刑事訴訟法第161 條已於民國91年2 月8 日修正公布，其第
    1 項規定：檢察官就被告犯罪事實，應負舉證責任，並指出
    證明之方法。因此，檢察官對於起訴之犯罪事實，應負提出
    證據及說服之實質舉證責任。倘其所提出之證據，不足為被
    告有罪之積極證明，或其指出證明之方法，無從說服法院以
    形成被告有罪之心證，基於無罪推定之原則，自應為被告無
    罪判決之諭知（參照最高法院92年台上字第128 號判例）。
三、本件公訴人認被告涉有前開販賣第一級毒品海洛因之罪嫌，
    無非係以：(1)被告先後供述不一；(2)證人周達勇之證述；(3)
    證人李宗憲即查獲員警之證述；(4)扣案第一級毒品海洛因1
    包（驗後淨重0.09公克，空包裝重0.20公克）等為據。惟訊
    據被告固坦承有以0000000000門號行動電話與證人周達勇相
    約於上開為警查獲之時地見面，且在其手中為警搜扣得第一
    級毒品海洛因1 小包之事實，然堅決否認有何販賣第一級毒
    品海洛因之犯行，辯稱：伊並無於94年7 月中旬，在高雄市
    ○○○路246 巷口販賣海洛因予周達勇，伊被警察查獲當日
    是接到周達勇打來的電話，經周達勇告知想合買海洛因，而
    當時伊因為已經買了1,000 元的海洛因準備要自己施用，身
    上沒有錢可以回家，就約周達勇在九如、自由路口見面，欲
    請周達勇載伊回家等語。經查：
（一）按犯第4 條第1 項至第3 項、第5 條第1 項至第3 項、第
      6 條第1 項至第3 項、第7 條第1 項至第3 項、第8 條第
      1 項至第3 項、第10條或第11條第1 項、第2 項之罪，供
      出毒品來源，因而破獲者，得減輕其刑，毒品危害防制條
      例第17條定有明文。證人周達勇前有施用毒品前科，復自
      不詳時間起至94年7 月20日止，在其位於高雄市前金區○
      ○○路322 號3 樓之6 住處，施用第一級毒品海洛因，嗣
      於上揭時地與本案被告乙○○一併為警查獲，經台灣高雄
      地方法院檢察署檢察官以94年度毒偵字第7875號提起公訴
      ，於台灣高雄地方法院以94年度訴字第3931號案件審理等
      情，業據證人周達勇於警詢時自承在卷（見警詢卷第3 頁
      及反面），且有其之台灣高等法院前案紀錄表及上開94年
      度毒偵字第7875號起訴書、其為警查獲當日採尿送驗呈嗎
      啡陽性反應之高雄市立凱旋醫院濫用藥物尿液檢驗報告（
      見原審卷第52、52之1 頁）各1 份可稽，故證人周達勇前
      述施用毒品行為遭查獲後若供出毒品來源，因而破獲者，
      依上開毒品危害防制條例第17條之規定，自可冀得減刑。
      是證人周達勇關於指述被告販毒乙節，實具切身之利害關
      係甚明，則證人周達勇在此具有切身利害關係，且有可得
      減刑之情形下，其所為不利被告之證述，自應較一般無利
      害關係人之證述予以更嚴格之檢視，且尚須有輔助事證資
      為佐證，方得採為認定被告犯罪事實之基礎，俾免發生誣
      指他人之危險。
（二）證人周達勇於警詢時指稱：伊於94年7 月24日左右曾向被
      告購買過2 次海洛因，一次以500 元、另一次1,000 元，
      一次是在被告鼓山二路家中交易毒品，另一次是在伊七賢
      二路住處樓下交易毒品，而為警查獲（即94年7 月31日）
      這次，伊先以公共電話撥打被告所使用之0000000000號手
      機，欲以500 元向被告購買海洛因，於是被告就和伊相約
      在九如路、自由路口見面，尚未交易完成就為警察查獲等
      語（見警詢卷第3 頁反面），嗣於偵查中證稱：伊有吸食
      海洛因習慣，一次都買500 或1,000 的量，毒品來源是不
      一定的人，伊有向被告買過1 、2 次，其他還有向阿平及
      不詳姓名者買過毒品，伊於94年7 月初在伊七賢路、成功
      路之住處樓下看到被告正跟不詳之人說話，伊有看到被告
      在跟別人交易，伊就問被告有沒有東西，被告就留0912開
      頭之手機門號給伊，伊之後在94年7 月20日前5 至7 天左
      右，就撥打該支手機門號給被告，跟被告說要拿東西，要
      拿500 ，雙方約好後，伊就到鼓巖市場附近與被告交易毒
      品，一手交錢一手交貨，為警查獲這次（94年7 月31日）
      則是伊打電話約被告見面，還沒交易完成警察就來了等語
      （見偵卷第18、19頁），迄於原審審理時復證稱：被告是
      伊阿姨的朋友，伊第一次向被告買毒品是在七賢路路邊遇
      到被告，看到被告跟別人在講話，伊當時不知道被告是否
      在賣海洛因，伊就過去問被告有沒有藥可以拿，被告說有
      ，雙方立即達成協議，伊給付500 元，被告交付海洛因1
      包，被告並留下聯絡電話，第二次向被告購買海洛因之情
      形則是伊主動打電話給被告，並在鼓山區之鼓巖市場附近
      以500 元之價格購得海洛因，第三次向被告購買海洛因就
      是尚未交易完成被查獲這次，伊均是以500 元之代價向被
      告購買海洛因，也沒有向其他被告以外之人買過毒品等語
      （見原審卷第81至83頁）。則依證人周達勇之上開證述，
      其對於第一次向被告購買海洛因究係何時？地點是否在其
      七賢路住處樓下？第一次毒品交易方式究為看到被告正和
      不詳之人交易毒品始上前詢問？抑或當時尚未知悉被告有
      無販售毒品僅單純詢問等情節，先後指述不一；再者，證
      人周達勇就與被告間之交易毒品次數、金額、時間，及其
      曾否向被告以外之人買過毒品等情節，其證述亦前後不符
      ，是其之證詞，實有可疑。再參以：證人周達勇係於94年
      7 月31日為警查獲，距其證稱向被告購買海洛因之時間（
      94年7 月20日左右），僅不過10日左右，相距時日並不遠
      ，且依其證述之前向被告亦僅購買海洛因2 次，次數亦不
      多，若證人周達勇果真有向被告購賣海洛因之情事，理當
      就購買之時間、地點、價金及經過情形等均仍記憶清楚，
      豈有如此前後不一、反反覆覆之理？是證人周達勇之證詞
      ，尚難採信。
（三）證人李宗憲即查獲員警於原審審理時固證稱：本案是因為
      有檢舉人指稱，在上開查獲地點有一男一女（綽號：阿玉
      ）正欲進行毒品交易，所以警方才會據報在上揭時地查獲
      被告及周達勇，而伊及隊員趕至現場時是在被告之對面車
      道，剛好看到被告與周達勇在對話，就立即掉頭上前盤查
      被告及周達勇，在被告之左手查獲1 包海洛因，在周達勇
      部分則沒有查扣到東西等語在卷（見原審卷第87、88頁）
      ，且扣案之白色粉末1 包，經送請法務部調查局檢驗結果
      ，確係第一級毒品海洛因（驗後淨重0.09公克，空包裝重
      0.20公克）屬實，亦有該局調科壹字第220021182 號鑑定
      通知書1 份在卷可稽（見原審卷第49頁）。然查：依證人
      李宗憲之上開證述，其僅目睹被告與證人周達勇在交談，
      惟其並未目睹被告與證人周達勇有金錢交易之情事，復未
      扣得交易毒品之現金，自不得僅憑在被告身上查扣得數量
      甚微之海洛因，即遽以推論被告有販賣海洛因之犯行。又
      審諸證人李宗憲警員於原審審理時所證述：伊已擔任偵查
      員十多年，之前有辦過販毒案，周達勇之警詢筆錄由伊製
      作，周達勇於警詢時有提及查獲當日是要以500 元向被告
      購買海洛因，伊雖得悉周達勇欲以500 元向被告購買毒品
      ，但沒有想到叫周達勇交出身上該500 元現金等情（見原
      審卷第90、91頁），是以證人多年偵辦刑案之經驗，設若
      查獲現場確有據報之一男一女正進行毒品金錢交易情事，
      何以當天未待被告與證人周達勇一手交錢一手交貨之同時
      ，再以現行犯予以逮捕，即可人贓俱獲，卻提早於被告與
      證人周達勇尚在交談階段即上前盤查？又警方當天未待時
      機成熟即予以逮捕被告，致喪失掌握絕佳證據之機會，惟
      證人李宗憲警員於製作證人周達勇之警詢筆錄時，即已知
      悉證人周達勇至查獲地點之目的，是為以500 元之價格向
      被告購買毒品海洛因，然又何以未搜查證人周達勇身上是
      否確有欲購賣毒品之現金500 元而予以扣案？以資作為被
      告販賣毒品之明確佐證。則本案並未搜扣得交易毒品之價
      金，亦未搜扣得販賣毒品之分裝工具等物，僅依在被告之
      左手查獲1 包海洛因，即認被告與周達勇在上開查獲地點
      ，有交易毒品海洛因之情事，實容有疑慮。
（四）至於被告於警詢時先供稱：查獲當日是因為周達勇打電話
      給伊，問伊向他人所購得之海洛因數量有多少，所以伊才
      會帶海洛因至查獲地點要給周達勇看，不是要賣周達勇等
      語（見警卷第1 頁反面），嗣於偵查時改稱：是周達勇要
      向伊買（後來改稱）合買，周達勇問伊剩多少，伊說自己
      要施用，沒有錢坐車回家，請周達勇至上揭查獲地點接伊
      等語（見偵卷第21頁），另於原審準備程序時復稱：是周
      達勇打電話給伊說要合買毒品時，伊剛好買完毒品尚未施
      用，身上已沒錢坐車回家，就約周達勇至案發地點載伊回
      家等語（見原審卷第38頁），是被告就其與證人周達勇相
      約在上開查獲地點見面之目的為何，雖有先後供述不一之
      情形，然公訴人就本案所提出之證據已不足為不利於被告
      之認定，揆諸上開法條及判例意旨，自難僅以被告供詞前
      後反覆一端，即推測或擬制被告入罪。況證人李宗憲警員
      於原審審理時證稱：查獲當時周達勇有騎機車至現場，因
      為要把周達勇帶去警局時，周達勇有表示機車還留在現場
      等語（見原審卷第89頁），及被告於查獲當日經採尿送驗
      結果，亦呈嗎啡陽性反應，有高雄市立凱旋醫院94年8 月
      10日之濫用藥物尿液檢驗報告可稽，其施用第一級毒品海
      洛因之犯行，亦經台灣高雄地方法院檢察署檢察官以94年
      度毒偵字第6252號移送台灣高雄地方法院以94年度訴字第
      2789號案件併予審理，且經台灣高雄地方法院以上開案件
      判處有期徒刑10月在案，有併案意旨書及判決各1 份在卷
      可按，益徵被告辯稱：為警查獲那天，所扣得之海洛因要
      自己施用，而伊約周達勇在上開查獲地點見面，是要請周
      達勇載伊回家等語，尚非無據。
四、綜上所述，被告是否確有上開販賣第一級毒品海洛因之犯行
    ，本院認為仍存有合理之懷疑，尚未到達確信其為真實之程
    度。此外，復查無其他積極證據足資證明被告有何上開被訴
    之犯行，揆諸前揭法律規定及說明，被告之犯罪自屬不能證
    明。
五、原審以被告罪證不足，而為被告無罪之諭知，核無違誤；檢
    察官認原審未為有罪判決為不當，提起上訴，指摘原判決不
    當，為無理由，應予駁回。
據上論結，應依刑事訴訟法第368 條，判決如主文。
本案經檢察官陳新慶到庭執行職務。
中    華    民    國    95    年    3     月    28    日
            刑事第五庭  審判長法  官  曾永宗
                              法  官  任森銓
                              法  官  陳  箐
以上正本證明與原本無異。
檢察官如不服本判決應於收受本判決後10日內向本院提出上訴書
狀，其未敘述上訴理由者，並得於提起上訴後10日內向本院補提
理由書狀（均須按他造當事人之人數附繕本）「切勿逕送上級法
院」。
中    華    民    國    95    年    3     月    28    日
                              書記官  魏文常


司法院資訊處製作；財團法人民間司法改革基金會備份。
